臺灣高等法院臺中分院刑事判決　　　　　　　　　　九十三年度上訴字第二五九號
　　上　訴　人　臺灣南投地方法院檢察署檢察官
　　被　　　告　庚○○
　　選任辯護人　梁宵良
　　上　訴　人
　　即　被　告　甲○○
　　選任辯護人　蔡瑞煙
右上訴人因被告等貪污等案件，不服臺灣南投地方法院九十一年度訴字第六九一號中
華民國九十二年十二月二十五日第一審判決（起訴案號：臺灣南投地方法院檢察署九
十一年度偵字第一九六號），提起上訴，本院判決如左：
    主      文
原判決關於甲○○部分撤銷。
甲○○無罪。
其他上訴駁回。
    理      由
一、公訴意旨略以：
  (一)被告庚○○於民國八十八年、八十九年間，擔任南投縣國姓鄉衛生所之主任兼醫
    師，而國姓鄉衛生所於八十八年間辦理該鄉八十八年度婦女子宮頸抹片檢查，及
    老人免費流行性感冒疫苗（下稱免費老人流感疫苗）注射，該二項業務係由李秀
    燕（負責子宮頸抹片部分，業經公訴人處分不起訴）及己○○（負責免費老人流
    感疫苗部分）排定日程表，再由國姓鄉衛生所及各村衛生室之公共衛生護士曾于
    靜、陳麗玉、陳月美、陳麗粉、張俊玲等人執行。庚○○綜理衛生所內之行政業
    務，並擔任門診醫療工作，工作甚為忙碌，除參與衛生所鄰近之國姓、石門及柑
    林等三村之老人免費流感疫苗注射之診察外，並未實際參與全鄉各村之婦女子宮
    頸抹片檢查，及國姓、石門、柑林等三村以外各村之老人免費流感疫苗注射診察
    工作，依規定應不得申報未實際參部分之全民健康保險（下稱全民健保）醫療給
    付（其中婦女子宮頸抹片部分每件新台幣二百元，老人免費流感疫苗部分每件二
    百零七元）。庚○○係依據法令從事於醫療保健公務之人員，竟基於意圖為自己
    不法所有之概括犯意，利用此一職務上之機會，於八十八年間，連續在曾于靜、
    陳麗玉、陳月美、陳麗粉、張俊玲等製作之「全民健康保險婦女子宮頸抹片檢查
    單」上抹片取樣醫師或護士欄內，虛偽記載取樣人為醫師庚○○，並利用不知情
    之丙○○將此不實之事項，依照「婦女子宮頸抹片檢查名單」及「免費接種流行
    性感冒疫苗」名單之人（件）數，按月鍵入國姓鄉衛生所門診醫療費用申請總表
    之預防保健件數項下，及期報表婦女抹片「應診人次」項之電腦檔內，據此職務
    上登載不實之內容，而向中央健康保險局（下稱健保局）申請健保醫療費用給付
    ，該局不知情之承辦人員因而陷於錯誤而如數給付，足以生損害於健保局審核醫
    療給付之正確性，及投保大眾之權益。庚○○因此而詐得不法之健保診療費，合
    計五十二萬五千八百十三元（婦女子宮頸抹片檢查一千五百三十三人，金額三十
    萬六千六百元，老人免費流行性感冒疫苗注射一千零五十九人，金額二十一萬九
    千二百十三元），因認被告庚○○涉有刑法第二百十三條之公文書登載不實罪嫌
    ，及貪污治罪條例第五條第一項第二款之利用職務上之機會詐取財物罪嫌。
  (二)上訴人即被告（下稱被告）甲○○擔任國姓鄉衛生所之護理長，緣於八十五年六
    月間，前臺灣省政府衛生處撥發ＬＪＷ─四五三號機車一輛交由被告甲○○保管
    借用，依規定該機車係公有財物，應由被告甲○○保管並供公務使用，詎於八十
    五年年底某日，因被告甲○○之子廖健博在高雄地區就學，被告甲○○竟意圖為
    自己不法之所有，將上開機車侵占入己，而載運至高雄縣鳳山市其兄乙○○住處
    之地下室停放，長期作為被告甲○○探視其子時代步之用，並供不詳之人使用。
    嗣乙○○之家屬於八十九年八月二十七日使用該機車，於高雄市○○路違規停車
    ，經高雄市警察局交通隊逕行舉發，並將違規通知單郵寄至國姓鄉衛生所，始為
    人發現上情，甲○○於事發後，不得已乃於八十九年年底將該機車運回歸還國姓
    鄉衛生所，而侵占該機車達四年之久，因認被告甲○○涉有貪污治罪條例第四條
    第一項第一款侵占公有財物之罪嫌。
二、按犯罪事實應依證據認定之，無證據不得認定犯罪事實，刑事訴訟法第一百五十
    四條第二項定有明文。本件公訴人認被告庚○○、甲○○涉有前記罪嫌，係以下
    列各點為其依據：(一)右揭事實，業據同案被告李秀燕、李珮甄（業已不起訴處分
    ）、證人乙○○（被告甲○○之兄）、己○○、曾于靜、陳麗玉、陳月美、陳麗
    粉、張俊玲、丙○○、韓卷哲（以上為國姓鄉公所之護士、約僱人員或司機）、
    吳葵銀（國姓鄉衛生所衛生稽查）、徐惠娥（國姓鄉衛生所課員）、胡水發（前
    國姓鄉衛生所稽查）、王玉英、李玉珍（公訴人誤為李家珍）、藍緞、吳蘭鳳、
    徐雪江、李錦雲、陳玉金、宋阿快、劉春梅、葉惠英、劉春桃、曾豐藍（公訴人
    誤為曾豐蘭）、邱淑真（公訴人誤為邱淑貞）、陳盛昭、朱秀鳳、謝范貞昭，朱
    淑華、楊秀雲、林黃碧珠、劉春花、范寶珍、吳麗美、黃美玲、劉美顏、馬徐運
    妹、魏真成、謝福隆、魏余玉鳳、孔漢財、林粉、石阿文（公訴人誤為石文才，
    以上王玉英等人均為國姓鄉之鄉民）等人證述在卷。(2)附卷之國姓鄉衛生所「全
    民健康保險婦女子宮頸抹片檢查單」及相關函文、自費流行性感冒疫苗注射及水
    痘疫苗注射相關說明資料、社區兒童齲齒計劃相關資料、申請健保醫療給付費用
    相關資料、辦理老人免費流行性感冒疫苗注射名冊資料影本、國姓鄉社區衛生委
    員會八十九年收支帳冊等相關資料可證。(3)卷附之公務機車保管單、高雄市警察
    局交通隊違規通知單可證。
三、訊之被告庚○○、甲○○均堅決否認有何犯行，(一)被告庚○○辯稱：國姓鄉衛生
    所是公務機關，同時也是醫事服務機構，伊是國姓鄉衛生所此一醫事服務機構之
    負責人，代表該衛生所與健保局簽定「全民健康保險特約醫事服務機構合約」，
    相關健保給付亦是由健保局對「醫事服務機構」即國姓鄉衛生所給付，牙醫師、
    檢驗師、放射線師、藥劑師及護理人員等非由伊親自執行之醫療項目的健保給付
    項目，亦均同此處理方式無異，相關給付並逕行撥入國姓鄉衛生所帳戶由會計出
    納管理，而非入伊個人之私囊，伊實際取得部分，僅止六萬餘元。關於婦女子宮
    頸抹片檢查部分，本件國姓鄉衛生所公共衛生護士執行南投縣衛生局所交辦之子
    宮頸抹片檢查，係屬在醫師同意下所為之公共衛生行為，其中雖有部分民眾由公
    共衛生護士至各巡迴站採檢，但只要是三十歲以上之婦女，健保局都同意支付採
    檢費用，伊代表國姓鄉衛生所申請子宮頸抹片之費用，於法並無不合；至於免費
    老人流感疫苗部分，伊係依行政院衛生署疾病管制局「八十九年度第一期高危險
    群老人流感疫苗接種計畫」規劃指揮鄉內接種之事宜，接受免費老人流感疫苗注
    射者，如係在衛生所內接種，並由伊親自指揮公共衛生護士為之，但由於時值九
    二一地震期間，預防接種之人數又達一千零五十九名之多，伊根本無法完成所有
    之診察注射工作，故各村醫療巡迴站之接種工作，由當時派遣至南投縣支援之醫
    師為之，並指示國姓鄉衛生所護士執行注射，而支援醫師協同參與診療之部分，
    其健保給付之申請，亦經臺北市衛生局函請國姓鄉衛生所協調健保局給付，從而
    國姓鄉衛生所未區分診察係由被告親自所為，或支援醫師所為，而均以國姓衛生
    所之名義申請健保給付，亦無製作不實文書詐領健保費之故意等語。(二)被告甲○○辯稱：因工作地點位處偏遠山區，平日出差為求安全及方便，均以私有汽車代
    步，期間亦未向公家領用油料。而本件係因伊夫早年亡故，伊守寡以一人之力扶
    養年幼之子、女、及婆婆、祖母等人，雖母子親情難以割捨，但仍強忍將稚子廖
    健博遠送高雄伊兄乙○○家寄養、唸書，伊為方便探視，權宜之下暫將公務機車
    移至高雄乙○○家中供作假日探視伊子所用，平日亦停放在地下室並未借予他人
    使用，其後雖疏於積極促請乙○○送回，但伊並無圖得不法利益或侵占之犯意等
    語。
四、經查：
  (一)按貪污治罪條例第五條第一項第二款利用職務上之機會詐取財物罪，須以詐術使
    人誤信而交付財物為成立要件，如未施用詐術使人陷於錯誤，自不成立該罪名。
    本件國姓鄉衛生所辦理該鄉八十八年度婦女子宮頸抹片檢查，及老人免費流感疫
    苗注射二項業務，而向健保局申請給付五十二萬五千八百十三元（含婦女子宮頸
    抹片檢查、老人免費流行性感冒疫苗注射部分）之健保給付，為被告庚○○所無
    爭執。依八十六年七月健保局編印之「全民健康保險醫療費用支付標準」之記載
    ，婦女子宮頸抹片檢查給付之服務項目，包括「1.子宮頸抹片採樣。2.骨盤腔檢
    查」，及「細胞病理檢驗」兩項（前項支付點數為二百點、後項支付點數為一百
    五十，詳偵查卷(三)第二七五頁），其中細胞病理檢驗之費用，係由特約醫事檢驗
    機構直接向健保局申請給付，與國姓鄉衛生所無涉，該衛生所申請之部分，係「
    採樣費」；而關於免費老人流感疫苗注射部分，國姓衛生所所申請之給付診療項
    目為「診察費」，此已據證人即健保局中區分局費用二組組長戊○○證述甚詳（
    本院卷第七十九頁、第八十頁證人戊○○之證言，「診察費」部分，其全稱應為
    「高危險群老人流行性感冒疫苗注射診察費」）。
  (二)證人即國姓鄉衛生所公共衛生護士曾于靜、陳麗玉、陳月美、陳麗粉、張俊玲（
    偵查卷(二)第二七頁、第三五頁、第四四頁、第五二頁、第五九頁）等人於調查局
    訊問時，均證稱被告庚○○並未實際參與婦女子宮頸抹片檢查之採樣工作，而是
    由公共衛生護士執行；證人即國姓鄉鄉民王玉英、陳盛昭、邱淑真、朱秀鳳、曾
    豐藍、劉春桃、宋阿快、陳玉金、葉惠英、劉春梅、李玉珍、藍緞、李錦雲、吳
    蘭鳳、徐雪江、朱淑華、吳麗美、劉春花、楊秀雲、范寶珍、林黃碧珠、黃美玲
    、劉美顏、馬徐運妹（同上偵查卷第六二頁、第六五頁、第六八頁、第七一頁、
    第七四頁、第七七頁、第八十頁、第八三頁、第八六頁、第八九頁、第九二頁、
    第九五頁、第九七頁、第一○○頁、第一○三頁、第一○六頁、第一○九頁、第
    一一二頁、第一一五頁、第一一八頁、第一二一頁、第一二四頁、第一二七頁、
    第一三○頁）等人，於調查局訊問時，亦稱在子宮頸抹片檢查採樣時被告庚○○
    並不在現場。另關於免費老人流感疫苗注射部分，證人曾于靜證稱：「：：：老
    人免費流行性感冒疫苗注射工作，在國姓鄉南港村、北山村、大石村、福龜村、
    乾溝村、北港村、長福、長豐村、長流村等地區之檢查工作全部是由衛生所護士
    們檢查，主任醫師庚○○未曾參與診療檢查，而國姓鄉國姓村、柑林村、石門村
    則因靠近衛生所，主任庚○○應有診療後檢查注射」等語（偵查卷(二)第二七頁）
    ，指稱被告庚○○除參與國姓、柑林、石門等三村免費老人流感疫苗注射之診療
    外，其餘各村並未實際參與；陳麗玉證稱：「老人免費流行性感冒疫苗注射的工
    作，也全部是由衛生所護士執行注射工作，主任醫師庚○○沒有參與診療或在場
    」、「因主任醫師兼衛生所的行政工作很忙碌，而他必須於衛生所內看門診，：
    ：：而老人免費流行性感冒疫苗注射，因只要打針，均是由衛生所通知老人前來
    ，由護士檢查注射」等語（偵查卷(二)第三五頁），指稱被告庚○○並未參與老人
    流行性感冒疫苗注射之診察行為；證人陳月美證稱：「：：：老人免費流行性感
    冒疫苗注射工作，除國姓鄉國姓村、柑林村、石門村因靠近衛生所，村民到衛生
    所看診時順便由主任醫師庚○○診療檢查，其餘國姓鄉較偏遠之村落全部由衛生
    所護士們檢查」（同上偵查卷第四四頁），亦稱被告未實際參與國姓村等三村以
    外免費老人流感疫苗注射診察之工作；證人陳麗粉證稱：「老人免費流行性感冒
    疫苗注射工作，是民國八十八年九月間地震災後實施，實施時，於衛生所內或到
    各村醫療，衛生所主任醫師庚○○或支援的醫師有在場看診後注射：：：」等語
    （同上卷第五二頁），證稱執行注射之前，曾由被告庚○○或支援醫師先行看診
    ；證人張俊玲證稱：「：：：老人免費流行性感冒疫苗注射部分，在國姓鄉偏遠
    的地區南港村、北山村、福龜村、乾溝村、北港村、長流村、長福村、長豐村及
    我個人負責的大石村等地區，也全部由衛生所護士們檢查，主任醫師庚○○未曾
    參與診療檢查」等語（同上卷五九頁），亦指稱偏遠地區之免費老人流感疫苗注
    射工作，係由公共衛生護士單獨執行。且證人孔漢財、石阿文、林粉、謝范貞昭
    、魏真成、謝福隆、魏余玉鳳（同上偵查卷第一三二頁、第一三四頁、第一三六
    頁、第一三八頁、第一四一頁、第一四三頁、第一四五頁）等人亦稱接受免費老
    人流感疫苗注射時，僅護士單獨在場執行，並無被告庚○○或其他醫師在場，由
    此參照上開證人曾于靜、陳麗玉、陳月美、陳麗粉、張俊玲等人所證，再參照被
    告庚○○於偵查中所稱：「關於九二一地震後災區六十五歲以上老人全面施打流
    行性感冒疫苗，上級分配的目標高達二七四二案（附件六）。由於救災業務繁雜
    ，敝人多半駐守本所，由業務負責人己○○小姐負責。由於當時支援醫師頗多，
    己○○小姐多分配醫師與小姐一齊前往衛生室或收容所施打疫苗。因此多半有醫
    師看過再施打，或許有時在某些地點，未有醫師親自在旁指導，依據上述衛生署
    解釋函，似亦未違法：：：」等語（偵查卷(三)第二八六頁），被告庚○○並未親
    自參與全部免費老人流感疫苗注射之診察工作應可認定。
  (三)全民健康保險醫事服務機構特約及管理辦法第二十條之一第一項第三款規定：「
    特約醫院及診所具有下列醫事人員實際負責作業者，得申請辦理本保險預防保健
    服務：：：：三、申請辦理婦女子宮頸抹片檢查者，應具有登記執業之專任婦產
    科醫師或家庭醫學科專科醫師」，上開規定，係規範醫事服務機構得申請辦理預
    防保健服務之條件（參照全民健康保險法第五十五條第一項），並非規範申請健
    保給付條件，換言之，「具有登記執業之專任婦產科醫師或家庭醫學科專科醫師
    」實際作業之醫事服務機構，即得向全民健康保險之保險人申請辦理預防保健服
    務，原審法院及公訴人認健保局應依全民健康保險醫事服務機構特約及管理辦法
    第二十條之一第一項第三款規定，審核應否為本件子宮頸抹片檢查，及免費老人
    流感疫苗注射健保給付，應係誤解條文之規範意旨。證人戊○○於原審所證：「
    ：：：『醫生有無實際作業，就婦女子宮頸抹片檢查部分，是依據剛剛管理辦法
    二十條之一第一項第三款之規定』，依規定需由該醫事人員確實實際負責作業，
    才可向我們申請（給付），實際負責作業的意思，是否指的是真正的執行人員，
    則需依醫師法、醫療法之規定：：：」等語，前後語意矛盾不清，應屬筆錄記載
    未能表達證人之原意。按中央健康保險局「全民健康保險醫療費用支付標準」之
    規定中，特殊之診療項目可能附加特定之給付條件，如「特殊團體心理治療」、
    「ＭＲＩ磁震造影」等，特別規定需由醫師親自執行，或專科醫師醫囑及簽名才
    可申請給付，在診療項目未為特別規定之情形下則是否得申請給付，應依醫師法
    及醫療法之規定辦理，而本件國姓鄉衛生所申請給付之「婦女子宮頸抹片採樣費
    」、「高危險群老人流行性感冒疫苗注射診察費」，並無特殊附加之給付條件，
    此已據證人戊○○證稱：「：：：依本局醫療費用給付標準辦法中的規定，有某
    些特別的診療項目需要由醫生親自執行才可申領費用，舉例：特殊團體心理治療
    這一項就規定限由精神科專科醫生醫囑及簽名才能申報；又例如ＭＲＩ磁震造影
    ，就規定限由放射專科醫師實施才可以申報，關於子宮頸抹片沒有特別的規定，
    要依醫師法及醫療法的規定：：：」（本院卷第七九頁），及於原審證稱：「有
    （指醫療費用支付標準有部分項目規定需由專科醫師親自實施才可申報），在支
    付費用內（按此應係診療項目之誤），有規定則依其規定，若無規定則依醫師法
    及醫療法之規定處理，就本案來說，子宮頸抹片檢查及老人流感並無特別規定」
    等語甚詳（原審卷第一二二頁、第一二三頁）。被告庚○○為家庭醫學科專科醫
    師，此已據被告庚○○供明在卷（本院卷第四十七頁），依前開「特約及管理辦
    法」第二十條之一第一項第三款之規定，由被告庚○○擔任負責人之醫事服務機
    構國姓鄉衛生所，得申請辦理預防保健服務，並無疑義，國姓鄉衛生所自全民健
    保開辦之初，即與健保局特約辦理全民健康保險預防保健服務，此並據證人戊○○證述無訛（本院卷第七十八頁）。有疑義者，被告庚○○「未親自施作，且未
    依規定指示護士等人施作」子宮頸抹片檢查之採樣、「未依規定由自己親自施打
    」免費老人流感疫苗（見上訴書第二頁第十行、第十七行），而由國姓鄉衛生所
    申請健保給付「婦女子宮頸抹片檢查採樣費」，及「高危險群老人流行性感冒疫
    苗注射診察費」是否即為施用詐術之行為，及被告庚○○有無詐欺之不法意圖。
  (四)按醫師法第二十八條所稱醫療業務之行為，係指以治療、矯正或預防人體疾病、
    傷害、殘缺為目的，所為的診察、診斷及治療；或基於診察、診斷結果，以治療
    為目的，所為的處方、用藥、施術或處置等行為的全部或一部，均屬之（行政院
    衛生署九十一年九月二十三日衛署醫字第○九一○○六二九九六號函），又醫療
    工作之「診斷」、「處方」、「手術」、「病歷記載」、「施行麻醉」等醫療行
    為，應由醫師親自執行，其餘醫療工作得在醫師「指示」下，由輔助人員為之，
    但該行為所產生之責任應由指示醫師負責（行政院衛生署八十一年五月十三日衛
    署醫字第八一○五八五七號函），故依上開相關函釋，醫療業務應由取得合法資
    格之醫師執行，且其中部分醫療行為應由醫師親自執行，不得由輔助人員越俎代
    庖，其餘醫療之行為（如注射），則非不得在醫師指示之下，由醫療輔助人員為
    之，惟行為之責任仍應由指示之醫師負責。上開解釋論理上固屬層次分明，惟在
    推行公共衛生政策時如嚴格執行，難免因公醫不足而有其困窘之處，故行政院衛
    生署解釋稱：「衛生所受過特別訓練之護產人員，為推展預防保健公共衛生業務
    需要，依據衛生機關工作計畫或公函，執行子宮頸抹片採樣工作，如未涉及診斷
    、治療行為尚屬可行」（原審卷第一三九頁、第一四一頁行政院衛生署函）、「
    衛生所受過特別訓練之護產人員或未具醫事檢驗人員資料之檢驗員，為推展預防
    保健公共衛生業務需要，依據衛生機關工作計畫，執行子宮頸抹片採樣工作，如
    未涉及診斷、治療行為，尚屬可行」（偵查卷(三)第一八三頁，八十年十一月八日
    衛署醫字第九八二一八二號函）、「預防接種應屬醫療行為」、「學校保健員或
    衛生所之護士，依據衛生機關工作計畫或公函執行公共衛生預防接種工作，如注
    射白喉、破傷風、日本腦炎疫苗、口服小兒麻痺疫苗等，『可視同在醫師指導下
    或依據醫師處方執行醫療行為』：：：」（偵查卷(三)第一八三頁、一八四頁，八
    十一年十一月六日衛署醫字第八一七八六六一號函）、「助產所之助產士，如係
    依衛生機關推展公共衛生業務需要所擬之子宮頸抹片篩檢計畫，『可視同在醫師
    指示下之行為，得執行子宮頸抹片採檢工作』」（偵查卷(三)第一八四頁，八十二
    年十月二十日衛署醫字第八二六二一八六號函），證人即南投縣衛生局長廖龍仁
    於原審亦證稱：「：：：檢察官所述子宮頸抹片及老人流感，是為推行公共衛生
    所允許之行為：：：」、「衛生所做這些行為時（指子宮頸抹片檢查及老人流感
    疫苗注射），須經衛生所所長（主任）同意，護士可以作這些子宮頸抹片檢查及
    老人流感注射之行為，然須經醫師之同意」、「：：：醫生因為這些公共衛生行
    為（按指本件子宮頸抹片檢查及免費老人流感疫苗注射，惟依前開衛生署之函釋
    ，明確指稱預防接種為『醫療行為』，證人廖龍仁則稱之為『公共衛生行為』）
    發生醫療糾紛時，負連帶責任」等語（原審卷第一一一頁、第一一七頁）；況依
    行政院衛生署八十四年八月十五日衛署保字第八四○五二二九八號函所示：「基
    於貫徹執行子宮頸癌防治的工作，並考慮部分衛生所聘請合格之婦產科或家庭醫
    學科醫師不易，或民風保守地區，仍需由衛生所護理人員或其他科醫師採檢，其
    採檢費雖不符健保預防保健辦法要求之資格，不由健保局支付，惟抹片病理檢驗
    寄送本署審核通過的病理醫療機構者，符合預防保健辦法之規定，故擬請貴局（
    指健保局）支付三十歲以上婦女之檢驗費」（原審卷第一八七頁），而被告庚○○本身即屬合格之家庭醫學科專科醫師，並與健保局特約辦理預防保健服務，則
    其指示該衛生所所屬之公共衛生護士進行子宮頸抹片檢查之採樣，並向健保局申
    請該項抹片採樣費之給付，應無不合；本件縱使部分子宮頸抹片檢查之採樣、免
    費老人流感疫苗注射，被告庚○○並未親自實施，或未到場指示護士等人施作，
    惟依上開函令之解釋，在推行公共衛生政策時，仍可視同在醫師指示、指導下執
    行醫療行為，而被告庚○○為國姓鄉衛生所之主任，實際督導公共衛生護士執行
    婦女子宮頸抹片檢查，及免費老人流感疫苗注射之公共衛生政策，並應就公共衛
    生護士之行為連帶負其責任，則依據上開函釋之內容，由國姓鄉衛生所將公共衛
    生護士之行為視同被告庚○○醫療行為之執行，而以該衛生所之名義申請給付「
    婦女子宮頸抹片檢查採樣費」、「高危險群老人流行性感冒疫苗注射診察費」，
    實難認為被告庚○○有何詐取不法利益之意圖。至於本件免費老人流感疫苗施打
    之期間，適逢九二一地震災後，部分醫療巡迴站之接種工作，由派遣至南投縣之
    支援醫師協助辦理，此已據證人李秀燕（原審卷第一三一頁）、陳麗粉（偵查卷
    (二)第五二頁）、張俊鈴（偵查卷(一)第七二頁）等證述屬實，就支援醫師偕同參與
    診療之部分，國姓鄉衛生所曾於八十九年二月二十二日檢附診療費用申報相關資
    料，函請台北市政府衛生局提出申報，經臺北市政府於八十九年三月四日，以北
    市衛三字第八九○八四九六○○號函檢還相關申報資料，並於該函說明二稱：「
    本局於九二一震災期間支援貴所門診醫療業務，因貴所人員亦協同參與診療，故
    本局先前已與貴所達成協議，於八十八年十一月份起之診察費由貴所申報。故請
    協調中央健保局中區分局同意支付該筆費用」（偵查卷(三)第二二○頁），則國姓
    鄉衛生所未區別診察注射係被告親自所為，或支援醫師所為，而以國姓鄉衛生所
    之名義申報健保給付，即使程序有所疏漏，亦難認被告庚○○有何詐取不法利益
    之意圖。
  (五)刑法第二百十三條之公文書登載不實罪，以公務員「明知」（「直接故意」）為
    要件，前揭子宮頸抹片檢查、免費老人流感疫苗注射既得由特約醫事機構國姓鄉
    衛生所申請為給付，該衛生所於「全民健康保險婦女子宮頸抹片檢查單」之「抹
    片取樣醫師或護士欄」內記載取樣人為被告庚○○，並按月鍵入國姓鄉衛生所門
    診醫療費用申請總表之預防保健件數，及期報表婦女抹片檢查應診人次項下，，
    應係相關作業人員作業時圖一時之便而有所疏漏，難認被告庚○○有何故為不實
    登載之直接故意。
  (六)按侵占罪係於持有他人之物之狀態中，表現其排除權利人對於物之行使而為自己
    或第三人不法所有意圖之取得行為，亦即行為人將主觀上易持有為所有之意圖，
    轉換為客觀的取得行為，方屬相當，若不具備此等要件，只因圖謀他項利益，一
    時加以挪用，他日終將歸還，除因具備圖利要件而應以他罪論處外，要難以侵占
    罪相繩。本件被告甲○○於八十六年間某日，將ＬＪＷ─四五三號機車，載運至
    高雄縣鳳山市乙○○住處地下室，供假日南下探望其子所用，其間乙○○之子王
    品鈞曾於八十九年八月十七日私行將該機車騎往高雄市○○路違規停車，而遭警
    舉發，延至八十九年十月底才將該機車運回交還國姓鄉衛生所一節，業據被告甲○○於調查員訊問時供稱：「：：：我是於八十六年間將該部公務機車放在我哥
    哥乙○○居住之大樓地下室，方便我前往探親小孩（外出補習、購物）時使用」
    （偵查卷(二)第二一頁），及偵訊時供稱：「：：：因為我先生很早就不見了（按
    指其夫早已亡故），我就將小孩子寄放我哥哥那邊，有時我就會在假日去那將小
    孩子帶（去）上課補習或買東西用」、「：：：好像是小孩子四、五年級的時候
    牽過去：：：因為我哥哥那邊沒有機車就將這部機車牽過去」等語甚明（偵查卷
    (一)第十一頁），核與證人乙○○於南投縣調查站調查時檢察官偵查、及原審審理
    中所證相符（偵查卷(二)第二四頁背面、偵查卷(一)第二五頁、原審卷第一二三頁以
    下），並有國姓鄉衛生所公務機車保管單及高雄市警察局交通隊違規通知單附卷
    足憑（見偵查卷(二)第一七三頁、第一七七頁）。按依行政院頒之事務管理規則第
    一百八十五條規定，各機關公務車輛之使用，除員工急病住院接送外，應一律以
    公務為限，證人即南投縣政府衛生局局長廖龍仁於原審亦證稱：衛生所撥給護士
    保管使用之機車係屬公有財物，為家庭訪視及執行業務時使用，並無限定使用時
    間及範圍，但必須限定為公務上使用等語（原審卷第一一六頁），被告甲○○因
    私人事務而使用該部公用機車，違反公務機車使用之規定，固已無可置疑；惟違
    反規定公車私用，並不當然即有侵占之不法意圖，被告甲○○借用該部公務機車
    ，既已明確登記於國姓鄉衛生所之相關簿冊文件，並辦竣機車產權之登記，且於
    離職、或職務異動時應行返還，權利之歸屬狀態甚為清楚明確，毫無商榷之餘地
    ，況且被告甲○○機車運至高雄置放之期間，亦曾向乙○○催促運回，惟乙○○
    因事忙而無意間擱置，亦據證人乙○○證稱：「甲○○有對我講要將機車送回去
    ，但我一忙就忘了」等語（偵查卷(一)第二四頁），衡之常情，被告甲○○即使違
    規使用該部機車，但主觀上並無排除國姓鄉衛生所所有權而據為己有之意甚明。
    再貪污治罪條例第六條第一項第四款之圖利罪，以行為人有圖得不法利益之意圖
    為其要件，本件被告甲○○雖將機車送往高雄縣其兄長乙○○之住處使用，惟其
    在國姓鄉衛生所因公出差時，均使用自己之自用小客車，此已據證人即國姓鄉衛
    生所保健員李珮甄，及共公衛生護士己○○於本院證述無訛（本院卷第一三八頁
    、第一四二頁），則被告甲○○主觀上當係以自己自用小客車之耗損、折舊，替
    代該公務機車之使用利益，難認被告甲○○主觀上有何圖得不法利益之意圖，縱
    使被告甲○○應負行政責任，亦不能以圖利罪責相繩。
  (七)公訴人所舉其餘人證、書證亦均不足據為不利於被告等之認定，綜合前述，本件
    並無積極證據足以證明被告庚○○、甲○○犯罪，依法自應為彼二人無罪之判決
    。
五、原審未察，逕對被告甲○○論罪科刑，自有未洽，公訴人上訴意旨略以此部分原
    審量刑過輕，指摘原審判決此部分不當，雖無理由，被告甲○○上訴意旨否認犯
    罪，指摘原審判決此部分不當，則有理由，應由本院撤銷此部分判決，另為無罪
    之諭知；而原審為被告庚○○無罪之判決，認事用法並無不合，公訴人上訴意旨
    略以被告庚○○確未親自施作，亦未依規定指示護士等人施作子宮頸抹片採樣，
    及免費老人流感疫苗注射，確有詐欺利用職務上之機會詐取財物及於公文書為不
    實登載等犯行等語，指摘原審判決不當，為無理由，應予駁回。
六、依刑事訴訟法第三百六十八條、第三百六十九條第一項前段、第三百六十四條、
    第三百條，判決如主文。
本案經檢察官丁○○到庭執行職務。
中      華      民      國      九十三     年     六      月    三十    日
                                臺灣高等法院臺中分院刑事第十庭
                                      審判長法  官  林  照  明
                                            法  官  吳  重  政
                                            法  官  王      銘
右正本證明與原本無異。
如不服本判決應於收受送達後十日內向本院提出上訴書狀，其未敘述上訴之理由者並
得於提起上訴後十日內向本院補提理由書（均須按他造當事人之人數附繕本）。
                                            書記官  王  麗  珍
中      華    民      國      九十三     年     七      月     一     日
                                                                        Ｒ
